【裁判字號】    89,上易,2084
【裁判日期】    900329
【裁判案由】    侵占
【裁判全文】
臺灣高等法院臺南分院刑事判決          八十九年度上易字第二八四號  Ａ
      上  訴  人
      即  被  告  乙  ○  ○
      選任辯護人  楊  偉  聖
右上訴人因侵占案件，不服臺灣臺南地方法院八十九年度易字第二五二一號中華民國
八十九年十月三十一日第一審判決（起訴案號：臺灣臺南地方法院檢察署八十九年度
營偵字第一八四號），提起上訴，本院判決如左：
      主      文
原判決撤銷。
乙○○意圖為自己不法之所有，而侵占自己持有他人之物，處有期徒刑參月，如易科
罰金，以參佰元折算壹日。緩刑年。
      事      實
一、乙○○因向甲○○借款，乃提供如附表所示之「成衣工業縫紉機器」為擔保，並
    約定無力清償借款時，所有權即歸屬甲○○所有，並於於民國（下同）八十七年
    二月二十五日，將如附表所示上開之「成衣工業縫紉機器」與甲○○簽訂信託占
    有契約書，載明如附表所示之「成衣工業縫紉機器」屬甲○○所有，而放置在台
    南縣新營市○○街七巷六─五號乙○○處，委由乙○○保管，不得為出賣、遷移
    等處分。嗣後乙○○無力清償借款，依約定該「成衣工業縫紉機器」屬甲○○所
    有，乙○○並徵得甲○○之同意，自八十七年五月底至同年八月間，在上址，連
    續分批賣給薛明山、沈玉雲、鄧玉香、林明和、吳玉丹等人得款新台幣（下同）
    四十一萬元，詎乙○○竟意圖為自己不法之所有，僅交付十六萬八千元，其餘侵
    占入己，之後再陸續返還六萬元、四萬九千元，合計二十七萬七千元。
二、案經甲○○訴請台灣台南地方法院檢察署檢察官偵查起訴。
      理      由
一、訊據上訴人即被告乙○○對其將如附表所示之「成衣工業縫紉機器」出售後，未
    將出售款全部交付甲○○之事實，雖坦承不諱，然矢口否認有何侵占之犯行，辯
    稱：伊出售前開機器後，有給告訴人甲○○二十七萬七千元，其餘之出售款因一
    時急用，乃先移用至別處，伊嗣後有至告訴人處做工補償欠款云云。惟查：
（一）如附表所示之「成衣工業縫紉機器」係被告乙○○所購置，嗣後因向甲○○借
      款，乃簽訂信託占有契約書，載明如附表所示之「成衣工業縫紉機器」屬甲○
      ○所有等情後，持向甲○○借款之事實，為被告乙○○供明甚詳，並為告訴人
      甲○○所不爭，參以上開信託契約簽訂之翌日即八十七年二月二十六日，被告
      並將坐落屏東現枋寮鄉之土地設定抵押權予告訴人，有被告所提出之土地登記
      簿謄本附於本院卷足參，足見如附表所示之「成衣工業縫紉機器」係乙○○所
      提供為借款之擔保無疑。又所謂擔保，應係於借款人無清償時可以之抵償。而
      觀之雙方所定之契約復載明：「屬甲方（甲○○）所有，現由乙方（被告）以
      受託人之身份占有使用，乙方未得甲方同意不得為出賣、遷移：：」等字句，
      探求雙方真意及擔保之精神，應認雙方已有被告無力清償借款時，所有權即歸
      屬告訴人甲○○所有之約定，否則何必事先言明如附表所示之「成衣工業縫紉
      機器」屬於告訴人甲○○所有。
（二）又被告指稱其因生意失敗，無力償還借款，乃自八十七年五月底至同年八月間
      分批賣給薛明山、沈玉雲、鄧玉香、林明和、吳玉丹等人得款四十一萬元，為
      告訴人所不爭，又被告出售機器後有將部份款項交付告訴人，亦為告訴人甲○
      ○所是認，衡情若被告出售如附表所示之「成衣工業縫紉機器」未得告訴人之
      同意，告訴人在此之前焉有僅對被告未將全部出售款交付爭執，而未對出售機
      器爭執之理（參見偵查卷第五十二頁反面告訴人之供詞）？參諸告訴人甲○○
      之意在借款之清償，足見告訴人應有同意被告將上開機器出售而交付出售款。
（三）至於被告將如附表所示之「成衣工業縫紉機器」雖購買價值依信託契約為一百
      零八萬五千五百元，然出售時價錢較低乃當然之理。被告將如附表所示之「成
      衣工業縫紉機器」售得四十一萬元，已如前述，而依約被告無力清償借款時，
      所有權即歸屬告訴人甲○○所有，被告縱得告訴人之同意出售，所得之款項仍
      應為告訴人所有。被告自承未將出售款全部交付，一部份挪為他用，則其挪用
      應交付之款項，自有不法之意圖，自不待言。茲應審究者，闕為被告於出售後
      挪為私用者究為多少。經查被告雖聲稱出售如附表所示之「成衣工業縫紉機器
      」後已交付告訴人二十七萬七千元（見偵查卷第四十五頁），然亦供承出售後
      交付告訴人二張支票面額六萬二千元、十萬六千元，共計十六萬八千元（見附
      於本院卷之調查證據聲請狀及偵查卷第五十五頁反面，偵查卷中誤為十七萬八
      千元），再徵之被告所提出之計算表（偵查卷第五十九頁下面）數字為：
      106.000、62.000、60.000、49000，合計為二十七萬七千元。該表上面有說明
      本金490.250，利息每月6000，足見被告出售如附表所示之「成衣工業縫紉機
      器」後交付告訴人之出售款為六萬二千元、十萬六千元之支票，共計十六萬八
      千元，之後被告再陸續清償告訴人或以薪資抵償，前後共交付為二十七萬七千
      元。
（四）綜上所述，被告於出售如附表所示之「成衣工業縫紉機器」後並未將款項全部
      依約交付告訴人，足見被告確有因意圖為自己不法之所有，不法侵占部份應交
      付告訴人出售機器之款項無訛。是被告所辯其無侵占之犯意云云，要無可採，
      本件事證已甚明確，被告犯行洵堪認定。
二、核被告意圖為自己不法之所有，而侵占自己持有他人之物，所為係犯刑法第三百
    三十五條第一項之罪。原審予以論罪科刑，固非無見，惟查：（一）被告並非將
    全部出售款侵占入己，甚為明確，原審認被告侵占所有出售款，容有未洽。（二
    ）起訴書將被告出售之「成衣工業縫紉機器」製成附表，於起訴事實載明，而原
    判決之事實雖與起訴書相同，卻未將附表亦附於判決書，亦有疏漏。（三）如附
    表所示之「成衣工業縫紉機器」原係供借款之擔保，原判決書認該機器原即為告
    訴人所有，亦有誤會。（四）被告於出售完雖必須將所出售之款項交付告訴人，
    然並非必須於每出售一部機器即應即時交付，因而無連續侵占之問題，原判決認
    被告連續侵占出售之款項，亦有未當。被告上訴否認犯罪，雖不足採，惟原判決
    既有可議，自應由本院將原判決撤銷改判。爰審酌被告犯罪之動機、目的、手段
    、所生危害、犯罪情節並不大，及現已與與告訴人和解償付損失等一切情狀，處
    如主文第二項所示之刑。又九十年一月四日修正，同年月十日經總統公布施行之
    刑法第四十一條規定：「犯最重本刑為五年以下有期徒刑之罪，而受六月以下有
    期徒刑或拘役之宣告，因身體、教育、職業或家庭之關係或因其他正當事由，執
    行顯有困難者，得以一元以上三元以下折算一日，易科罰金。」，因而所處之刑
    應併諭知易科罰金之折算標準，以資懲儆。又查被告前此未曾受有期徒刑以上刑
    之宣告，有臺灣臺南地方法院檢察署刑案資料查註紀錄表及本院刑案被告全國前
    案記錄表各一份附卷可查，其已知所悔悟，民事部份並與被害人達成和解，有和
    解書一份附卷可稽，經此偵審教訓，應知警惕諒無再犯之虞，本院認所宣告之刑
    ，以暫不執行為適當，爰併諭知緩刑三年，用啟自新，並觀後效。
據上論結，應依刑事訴訟法第三百六十九條第一項前段、第三百六十四條、第二百九
十九條第一項前段，刑法第五十六條、第三百三十五條第一項、第四十一條、第七十
四條第一款，罰金罰鍰提高標準條例第一條前段，判決如主文。
本案經檢察官羅清溪到庭執行職務。
中    華    民    國      九十      年      三      月      二十九      日
          臺灣高等法院臺南分院刑事第四庭
                                      審判長法官  陳    義    仲
                                            法官  宋    明    蒼
                                            法官  蔡    崇    義
右正本證明與原本無異。
不得上訴。
                                      法院書記官  李    育    儒
中    華    民    國      九十      年      四      月        三        日
附錄本案論罪科刑法條全文：
刑法第三百三十五條第一項：意圖為自己或第三人不法之所有，而侵占自己持有他人
                          之物者，處五年以下有期徒刑、拘役或科或併科一千元
                          以下罰金。
                          前項之未遂犯罰之。


司法院資訊處製作；財團法人民間司法改革基金會備份。
